【裁判字號】    94,易,1192
【裁判日期】    950406
【裁判案由】    詐欺
【裁判全文】
臺灣高雄地方法院刑事判決              94年度易字第1192號
公  訴  人  臺灣高雄地方法院檢察署檢察官
被      告  甲○○
上列被告因詐欺案件，經檢察官提起公訴（94年度偵字第6467號
），本院判決如下：
    主  文
甲○○無罪。
    理  由
一、公訴意旨略以：被告甲○○為「聯泰安開發股份有限公司」
    負責人，與潘龍吉（已於民國86年8 月3 日死亡）為朋友之
    關係，告訴人丙○○○則為潘龍吉之妻。被告於84年間，在
    高雄縣六龜鄉興建門牌號碼分別為六龜鄉○○路20、21、21
    之1 、21之3 、21之5 號之房屋，並將其中六龜鄉○○路21
    之3 號之房屋、坐落土地（六龜鄉○○段225-1 地號）販賣
    予潘龍吉，由潘龍吉向臺灣土地銀行美濃分行（以下稱土地
    銀行）貸款新臺幣（下同）300 萬元，用以支付上開房地價
    金。潘龍吉於86年8 月3 日死亡後，其債權債務由告訴人、
    潘昭錦、潘昭佑、潘昭今等人繼承，被告竟意圖為其子王星
    文不法之所有，向告訴人佯稱：伊願意向告訴人買回六龜鄉
    ○○路21之3 號房地，登記在其子王星文名下，伊會繼續支
    付該房地之貸款，作為買賣不動產之價金云云，並在上開不
    動產尚未過戶前代為繳交分期付款，以此方式獲取告訴人之
    信任，使告訴人不疑有他而陷於錯誤，於辦理繼承登記後，
    依被告之指示，於87年5 月12日，將上開房地以買賣之名義
    移轉登記至不知情之王星文名下，惟潘龍吉繼承人對土地銀
    行之債務並未一同移轉，被告以此方式取得上開不動產後，
    僅繳交貸款至87年5 月18日止，自87年6 月18日以後之貸款
    均拒絕清償，土地銀行乃向潘龍吉之繼承人即告訴人、潘昭
    錦、潘昭佑、潘昭今等人起訴求償，致告訴人、潘昭錦、潘
    昭佑、潘昭今等人受有損害。
二、證據能力方面：
  (一)建築改良物登記簿、高雄縣政府警察局93年10月29日函及隨
    函所附資料、稅務電子閘門財產所得調件明細表、臺灣土地
    銀行美濃分行利息收據等，有證據能力。
  １、按除前三條（即刑事訴訟法笫159 條之1 至159 條之3）
      之情形外，下列文書亦得為證據：(一)除顯有不可信之情況
      外，公務員職務上製作之紀錄文書、證明文書；(二)除顯有
      不可信之情況外，從事業務之人於業務上或通常業務過程
      所須製作之紀錄文書、證明文書；(三)除前二款之情形外，
      其他於可信之特別情況下所製作之文書，刑事訴訟法笫15
      9 條之4 定有明文。
  ２、經查，建築改良物登記簿、高雄縣政府警察局93年10月29
      日函及隨函所附資料、稅務電子閘門財產所得調件明細表
      、臺灣土地銀行美濃分行利息收據，雖屬被告以外之人於
      審判外之書面陳述，惟係公務員職務上製作之文書或從事
      業務之人於業務上或通常業務過程所製作之紀錄文書、證
      明文書，可信性極高，衡諸上開規定，上開文書自得為證
      據，而具有證據能力。
三、認定事實方面：
  (一)按犯罪事實應依證據認定之，無證據不得認定犯罪事實。不
    能證明被告犯罪者，應喻知無罪之判決，刑事訴訟法第154
    條第2 項、第301 條第1 項分別定有明文。次按事實之認定
    ，應憑證據，如未能發現相當證據，或證據不足以證明，自
    不能以推測或擬制之方法，以為裁判基礎。又認定犯罪事實
    所憑之證據，雖不以直接證據為限，間接證據亦包括在內；
    然而無論直接或間接證據，其為訴訟上之證明，須於通常一
    般之人不致有所懷疑，而得確信其為真實之程度者，始得據
    為有罪之認定，倘其證明尚未達到此一程度，而有合理之懷
    疑存在時，即無從為有罪之認定（最高法院40年台上字第86
    號、76年台上字第4986號判例意旨參照）。再按刑法第339
    條第1 項詐欺罪之成立，係以行為人意圖為自己或第三人不
    法所有，以詐術使人將本人或第三人之物交付為要件，是必
    須行為人自始意圖不法所有，以客觀上足以使人陷於錯誤之
    手段，欺矇被害人使為財物之交付，始足當之。
  (二)訊據被告堅詞否認有何詐欺犯行，並辯稱：我沒有詐欺，當
    初買賣時我的能力還能負擔，是因後來生意失敗，我名下財
    產都被查封指賣，才沒有辦法繼續繳款，並非詐騙。是潘龍
    吉死亡後，我向他家屬追討之前欠我的80多萬元水電債務，
    潘龍吉家人也無法繳納利息，告訴人說要將房子賣給我，所
    以貸款就改成我在繳納，後來我繳不出來才沒有繳，我有向
    銀行申請將債務移轉至王星文名下，但是銀行以房地價值貶
    落之原因不同意，我不可能故意把告訴人房子騙過來讓銀行
    拍賣，我也沒有獲得任何利益等語。
  (三)經查：
  １、系爭房地於移轉登記與王子星之前，即設有最高限額抵押
      360 萬元予臺灣土地銀行，且已向臺灣土地銀行借款300
      萬元等事實，有建築改良物登記簿1 份及高雄縣政府警察
      局93年度10月29日函及隨函所附個人資料表、授信申請書
      、審查紀錄表、授信審核書、抵押權設定契約書、放款帳
      卡等資料在卷可佐（見偵四卷笫41頁、偵三卷笫110 至11
      7 頁）。而按不動產所有人設定抵押權後，得將不動產讓
      與他人。但其抵押權不因此而受影響，此觀民法第867 條
      規定自明，是被告雖未將潘龍吉上開借款債務併同移轉而
      由王子星債務承擔，然臺灣土地銀行仍得基於上開規定（
      即抵押權之追及性）而仍得對王子星所有之不動產主張權
      利。又被告之子王子星於87年5 月12日取得上開房地所有
      權後，被告若未繼續向臺灣土地銀行繳納上開借款之利息
      ，則銀行當會立即進行催繳，並於催繳無著時行使抵押權
      而拍賣系爭房地。又觀系爭房地當時公告現值合計僅約89
      9,700 元，有稅務電子閘門財產所得調件明細表1 份在卷
      可佐（見偵二卷笫102 頁），市價雖稍較公告現值為高，
      然若經拍賣，價值亦將大幅貶損，而不足清償上開借款，
      是被告之子王子星並無法因此獲得任何之利益。從而，系
      爭房地縱使仍登記為告訴人所有，若無法繼續繳交上開借
      款之利息，將同遭拍賣結果，結果亦無不同。再者，被告
      自86年8 月18日起即開始繳納潘龍吉對臺灣土地銀行美濃
      分行之貸款，直至87年5 月18日止乙情，業據被告供承在
      卷，並核與告訴人於警詢中指稱：房地未辦理過戶前臺灣
      土地銀行貸款之利息均由被告繳納，於87年6 月18日後被
      告就未再繳納（即繳納至87年5 月18日）等語相符（見偵
      四卷笫4 頁），且有被告所提出之臺灣土地銀行美濃分行
      利息收據7 張附卷足佐（見本院卷笫52頁），是被告於87
      年5 月12日告訴人將系爭房地所有權移轉登記與王子星後
      ，並未旋即停繳借款之利息或舉家遷移不知所蹤等情，反
      依其能力繼續繳納1 期借款利息。從而，被告上開所辯：
      伊沒有詐欺取財不法所有之意圖等語，自應堪信為真實。
  ２、被告於87年間名下確有為數不少之不動產，有稅務電子閘
      門財產所得調件明細表數張在卷可稽（見偵二卷笫33至35
      頁），是被告於87年5 月12日本案系爭房地移轉登記之前
      ，顯仍有相當之財產，而有能力可按月給付系爭房地之貸
      款，並無經濟困難已無資力，而仍施用詐術使告訴人陷於
      錯誤誤信被告有此能力，致將系爭房地所有權移轉，是被
      告亦難認有何施用詐術行為可言。
  ３、被告嗣後於87年6 月18日以後貸款雖均未清償，然按債務
      人於債之關係成立後，如有債務不履行之情形，在一般社
      會經驗上可能之原因甚多，舉凡因不可歸責於己之事由而
      不能給付，或因合法主張抗辯而拒絕給付，甚至在負債之
      後始行惡意遲延給付或不為給付，皆有可能，茍查無足以
      證明其在取得對方給付或約定給付時，即自始故意藉此從
      事詐財之積極證據，仍不得僅以事後違反債信之客觀事態
      ，推定被告原有詐欺取財之不法所有意圖。經查，告訴人
      於移轉系爭房地所有權與被告之子王星文之時，被告並無
      施用詐術，亦無詐欺取財不法所有之意圖，已如前述，是
      被告嗣後雖有未依約履行之情，衡諸上揭說明，仍不得以
      此事後違反債信之客觀事態，推定被告原有詐欺取財不法
      所有之意圖，而以詐欺罪相繩。
  ４、綜上所述，被告並無詐欺取財不法所有之意圖，亦無任何
      施用詐術行為可言，顯與詐欺取財罪須行為人自始意圖不
      法所有，以詐術使人交付財物之犯罪構成要件不符。是本
      案被告雖未依約繼續繳納貸款，亦未將潘龍吉向土地銀行
      積欠之貸款完成債務承擔手續一併由被告之子王子星承擔
      ，致土地銀行向潘龍吉之繼承人即告訴人及潘昭錦、潘昭
      佑、潘昭今起訴求償，被告所為情理上固應予責難，然其
      所為並不該當詐欺取財罪，而屬債務不履行之民事糾葛，
      告訴人若因此受有損害，並可對被告請求損害賠償。此外
      ，復查無其他積極證據足認被告確有公訴人所指詐欺取財
      犯行，揆諸前揭法條與判例意旨，既不能證明被告犯罪，
      自應為被告無罪之諭知。
據上論斷，應依刑事訴訟法第301 條第1 項判決如主文。
本案經檢察官乙○○到庭執行職務
中    華    民    國    95    年    4     月    6     日
                  鳳山刑事第一庭審判長法  官  陳志銘
                                      法  官  林勇如
                                      法  官  林永村
以上正本證明與原本無異。
如不服本判決，應於判決送達後10日內，向本院提出上訴狀。
中    華    民    國    95    年    4     月    6     日
                                      書記官  李祥銘


司法院資訊處製作；財團法人民間司法改革基金會備份。
